ACORDAO-COMPLETO-2438272

ACÓRDÃO 13348/2020 ATA 42/2020 - PRIMEIRA CÂMARA

VISTOS, relatados e discutidos estes autos de tomada de contas especial  instaurada pela Fundação Nacional de Saúde em razão da não comprovação da boa e regular aplicação dos recursos repassados por meio do Termo de Compromisso TC/PAC 0881/09 (Siafi 658123) , que tinha por objeto a execução de ações voltadas à melhoria habitacional para controle da doença de chagas no aludido município, no âmbito do PAC/2009;
ACORDAM os Ministros do Tribunal de Contas da União, reunidos em sessão da Primeira Câmara, ante as razões expostas pelo Relator, em:
9.1. considerar o município de Francisco Dumont/MG revel, para todos os efeitos, dando-se prosseguimento ao processo, nos termos do art. 12, § 3º, da Lei 8.443/1992;
9.2. fixar novo e improrrogável prazo de 15 (quinze) dias, com fundamento no art. 202, § 3º, do RITCU, a contar da notificação, para que o município de Francisco Dumont/MG efetue e comprove, perante este Tribunal, o recolhimento da quantia abaixo indicada aos cofres do Tesouro Nacional, atualizada monetariamente desde a data de ocorrência indicada até a data do efetivo recolhimento, na forma prevista na legislação em vigor:
	Data de Ocorrência
	Valor Histórico (R$) 
	Identificador da Parcela

	12/02/2019
	99.995,55
	Débito

9.3. informar ao município de Francisco Dumont/MG que a liquidação tempestiva do débito saneará o processo e permitirá que as contas do município sejam julgadas regulares com ressalva e lhe seja dada quitação, ao passo que a ausência dessa liquidação tempestiva acarretará o julgamento pela irregularidade das contas do ente federado, com imputação de débito, a ser atualizado monetariamente e acrescido de juros moratórios; e
9.4. findo o prazo fixado ao município de Francisco Dumont/MG para a devolução dos recursos, retornar os autos ao gabinete do relator para que seja dado seguimento ao julgamento das contas do município, conforme exposto no subitem anterior, e das contas de Carlos Mário Pereira.

Tomada de Contas Especial instaurada pela Fundação Nacional de Saúde em razão do não atingimento dos objetivos do Termo de compromisso TC/PAC 0881/09, firmado com o Município de Francisco Dumont/MG, que teve por objeto ações de melhoria habitacional para controle de doença de Chagas.

Primeira Câmara

Município de Francisco Dumont - MG.

3. Interessados/Responsáveis:
3.1. Interessado: Fundação Nacional de Saúde (26.989.350/0001-16)
3.2. Responsáveis: Carlos Mário Pereira (XXX.107.916-XX); Município de Francisco Dumont - MG (16.885.485/0001-88).

13.1. Ministros presentes: Walton Alencar Rodrigues (Presidente), Benjamin Zymler, Bruno Dantas (Relator) e Vital do Rêgo.
13.2. Ministros-Substitutos presentes: Augusto Sherman Cavalcanti e Weder de Oliveira.

ACORDAO-COMPLETO-2484624

Acórdão 12488/2021 - Segunda Câmara

Segunda Câmara

BRUNO DANTAS

Por registrar as principais ocorrências havidas no andamento dos autos até o momento, resumindo os fundamentos das peças acostadas, adoto como relatório, com os ajustes necessários, a instrução da secretaria responsável pela análise do processo (peça 104) , que contou com a anuência do corpo diretivo da unidade (peças 105 e 106) :
"INTRODUÇÃO
Cuidam os autos de tomada de contas especial instaurada pela Fundação Nacional de Saúde em desfavor de Carlos Mário Pereira (CPF: XXX.107.916-XX) , prefeito de Francisco Dumont/MG (gestão: 2013-2016) , em razão da não comprovação da boa e regular aplicação dos recursos repassados por meio do Termo de Compromisso TC/PAC 0881/09 (Siafi 658123) , que tinha por objeto a execução de ações voltadas à melhoria habitacional para controle da doença de chagas no aludido município, no âmbito do PAC/2009.
HISTÓRICO
Em 17/01/2017, com fundamento na IN/TCU 71/2012, alterada pela IN/TCU 76/2016 e DN/TCU 155/2016, o dirigente da Fundação Nacional de Saúde autorizou a instauração da tomada de contas especial (peça 1) . O processo foi registrado no sistema e-TCE com o número 96/2018.
O Termo de compromisso TC/PAC 0881/09, registro Siafi 658123, foi firmado no valor de R$ 164.948,45, sendo R$ 160.000,00 à conta do concedente e R$ 4.948,45 referentes à contrapartida do convenente. Teve vigência de 31/12/2009 a 31/12/2015, com prazo para apresentação da prestação de contas em 29/02/2016. Os repasses efetivos da União totalizaram R$ 80.000,00, conforme OB 2012OB803432, de 16/04/2012 (peça 76) , com crédito em conta corrente em 18/04/2012 (peça 77, fl. 4) .
A Funasa realizou visita técnica ao município em 22/08/2014 (peça 29) , concluindo que a obra se encontrava paralisada e com percentual de execução física de 10,7%.
A prestação de contas e complementações enviadas foram analisadas por meio do documento constante na peça 20.
O fundamento para a instauração da Tomada de Contas Especial, conforme consignado na matriz de responsabilização elaborada pelo tomador de contas, foi a constatação da seguinte irregularidade: 
'10,7% de execução física e não atingimento dos objetivos em 100%, sem etapa útil.'
O responsável arrolado na fase interna foi devidamente comunicado e, diante da ausência de justificativas suficientes para elidir a irregularidade e da não devolução dos recursos, instaurou-se a tomada de contas especial.
No relatório (peça 80) , o tomador de contas concluiu que o prejuízo importaria no valor original de R$ 80.000,00, imputando-se a responsabilidade a Carlos Mário Pereira, na condição de gestor dos recursos. 
Em 14/11/2018, a Controladoria-Geral da União emitiu o relatório de auditoria (peça 81) , em concordância com o relatório do tomador de contas. O certificado de auditoria e o parecer do dirigente do órgão de controle interno concluíram pela irregularidade das presentes contas (peças 82 e 83) .
Em 28/11/2018, o ministro responsável pela área atestou haver tomado conhecimento das conclusões contidas no relatório e certificado de auditoria, bem como do parecer conclusivo do dirigente do órgão de controle interno, manifestando-se pela irregularidade das contas, e determinou o encaminhamento do processo ao Tribunal de Contas da União (peça 84, p. 5-6) .
A instrução anterior (peça 87, item 16) pugnou pela não inclusão do prefeito João Geraldo de Azevedo, signatário da avença, na presente relação processual, diante da informação de que os pagamentos foram realizados na gestão do prefeito Carlos Mário Pereira.
Além disso, pugnou-se pela inclusão do Município de Francisco Dumont/MG no polo passivo desta TCE (peça 87, itens 26-27) , para que promovesse a restituição do saldo do valor aplicado aos cofres federais, diante da previsão contida na alínea "e" da Cláusula Quarta do termo de ajuste, segundo a qual "o compromitente encontra-se ciente da obrigação de restituição à Conta Única do Tesouro Nacional de eventual saldo de recursos, inclusive os provenientes das receitas obtidas em aplicações financeiras, na data da conclusão ou da extinção deste Termo de Compromisso."
Uma vez remetidos os autos a este Tribunal para fins de apreciação e julgamento, em sede de instrução preliminar (peça 87) , a análise dos pressupostos de procedibilidade previstos na IN/TCU 71/2012 verificou que não havia óbices preliminares que impedissem o prosseguimento desta tomada de contas especial, uma vez que não se configurou o transcurso de mais de dez anos entre o fato gerador e a primeira notificação válida dos responsáveis pela autoridade administrativa competente. Ademais, o valor atualizado do débito apurado (sem juros) em 1/1/2017 era superior a R$ 100.000,00, na forma estabelecida conforme os arts. 6º, inciso I, e 19 da IN/TCU 71/2012, modificada pela IN/TCU 76/2016.
Após as considerações técnicas acerca da apuração dos fatos, identificação dos responsáveis e quantificação do dano para fins de ressarcimento, a análise preliminar pugnou pela citação dos responsáveis com os seguintes contornos (peça 87, p. 5-6) :
a) realizar a citação, com fundamento nos arts. 10, § 1º, 12, incisos I e II, 16, § 2º, alínea 'b', da Lei nº  8.443/1992 c/c o art. 202, incisos I e II, 209, § 4º, inciso II, do RITCU, para que, no prazo de 15 (quinze) dias, os responsáveis abaixo indicados e em decorrência das condutas praticadas, apresentem alegações de defesa e/ou recolha, aos cofres especificados, as quantias abaixo indicadas, atualizadas monetariamente a partir das respectivas datas até o efetivo recolhimento, abatendo-se na oportunidade a quantia eventualmente ressarcida, na forma da legislação em vigor, que geraram a irregularidade demonstrada a seguir:
Irregularidade 1: execução apenas parcial do objeto do TC/PAC 0881/09 e não atingimento dos objetivos em 100%, sem etapa útil.
Dispositivos violados: Constituição Federal, arts. 37, caput, e 70, parágrafo único; Lei nº  8.666/1993, art. 3º; Decreto-Lei nº 200/1967, art. 93; Decreto nº 93.872/1986, art. 66. 
Quantificação do débito:
Responsável individual: Carlos Mário Pereira (CPF: XXX.107.916-XX) , prefeito de Francisco Dumont - MG no período de 2013 a 2016:
	Data de Ocorrência
	Valor Histórico (R$) 

	05/04/2013
	16.788,54

	06/06/2013
	158,01

	20/06/2013
	679,66

Cofre para recolhimento: Tesouro Nacional.
Conduta: deixar de dar continuidade à obra objeto do TC/PAC 0881/09, apesar de haver recursos na conta do ajuste para fazê-lo.
Nexo de causalidade: a ausência das providências necessárias à conclusão de obra ou dos serviços pactuados objeto do instrumento em questão resultou na impossibilidade de aproveitamento da parcela executada, e, consequentemente, em prejuízo ao erário correspondente ao valor integral repassado.
Culpabilidade: não há excludentes de ilicitude, de culpabilidade e de punibilidade; é razoável supor que o responsável tinha consciência da ilicitude de sua conduta; era exigível conduta diversa da praticada, qual seja, tomar todas as providências necessárias à continuidade da execução do objeto do instrumento, uma vez que havia recursos financeiros suficientes à disposição do ente federado para a adequada conclusão dos serviços avençados.
Irregularidade 2: não promover a devolução do saldo dos recursos não utilizados do TC/PAC 0881/09.
Dispositivos violados: Constituição Federal, arts. 37, caput, e 70, parágrafo único; Decreto-Lei nº 200/1967, art. 93; Decreto nº 93.872/1986, art. 66; Lei nº 11.578/2007, arts. 3º, inciso VI, 6º, §§ 1º e 4º, Termo de Compromisso TC/PAC 0881/09, cláusula quarta, alínea 'e'.
Quantificação do débito:
Responsável individual: Município de Francisco Dumont - MG (CNPJ: 16.885.485/0001-8) :
	Data de Ocorrência
	Valor Histórico (R$) 

	12/02/2019
	99.995,55

Cofre para recolhimento: Tesouro Nacional.
Conduta: não devolver os recursos não utilizados do TC/PAC 0881/09.
Nexo de causalidade: a não devolução dos recursos não utilizados do TC/PAC 0881/09 resultou em prejuízo ao erário correspondente ao valor não devolvido.
Culpabilidade: não há excludentes de ilicitude, de culpabilidade e de punibilidade; é razoável supor que o ente federado, na figura de seu representante legal, tinha consciência da ilicitude de sua conduta; era exigível conduta diversa da praticada, qual seja, promover a devolução dos recursos não utilizados do TC/PAC 0881/09.
Em cumprimento ao pronunciamento realizado pela unidade em 29/01/2020 (peça 89) , foi efetuada citação dos responsáveis (peças 91 e 96) , tendo apenas Carlos Mário Pereira apresentado defesa (peça 91) . 
A citação do Município de Francisco Dumont/MG foi efetuada nos seguintes moldes:
	Comunicação: Ofício 6806/2020-TCU/Seproc (peça 96) 
Data da Expedição: 03/03/2020
Data da Ciência: 30/03/2020 (peça 98) 
Observação: Ofício enviado para o endereço da sede do Município, conforme pesquisa de endereço no sistema da Receita Federal do Brasil (peça 95) .
Fim do prazo para a defesa: 14/04/2020
	
Conforme Despacho de Conclusão das Comunicações Processuais (peça 103) , as providências inerentes às comunicações processuais foram concluídas. 
Transcorrido o prazo regimental, o Município de Francisco Dumont/MG permaneceu silente.
EXAME TÉCNICO
O exame técnico ora proposto compreende a análise da defesa apresentada e da revelia configurada, tomando como base a irregularidade atribuída aos responsáveis, no âmbito da preliminar (peça 87) , em cotejo com os elementos comprobatórios constantes dos autos e os argumentos que possam ser aproveitados em favor deles em manifestações colhidas na fase interna desta Tomada de Contas Especial, acaso existentes.
Da validade das notificações
Preliminarmente, cumpre tecer breves considerações sobre a forma como são realizadas as comunicações processuais no TCU. A esse respeito, destacam-se o art. 179, do Regimento Interno do TCU (Resolução 155, de 4/12/2002) e o art. 4º, inciso III, § 1º, da Resolução TCU 170, de 30 de junho de 2004, in verbis:
'Art. 179. A citação, a audiência ou a notificação, bem como a comunicação de diligência, farse-ão:
I - mediante ciência da parte, efetivada por servidor designado, por meio eletrônico, fac-símile, telegrama ou qualquer outra forma, desde que fique confirmada inequivocamente a entrega da comunicação ao destinatário;
II - mediante carta registrada, com aviso de recebimento que comprove a entrega no endereço do destinatário;
III - por edital publicado no Diário Oficial da União, quando o seu destinatário não for localizado
 (...) Art. 3º As comunicações serão dirigidas ao responsável, ou ao interessado, ou ao dirigente de órgão ou entidade, ou ao representante legal ou ao procurador constituído nos autos, com poderes expressos no mandato para esse fim, por meio de:
I - correio eletrônico, fac-símile ou telegrama;
II - servidor designado;
III - carta registrada, com aviso de recebimento;
IV - edital publicado no Diário Oficial da União, quando o seu destinatário não for localizado, nas hipóteses em que seja necessário o exercício de defesa.
Art. 4º. Consideram-se entregues as comunicações:
I - efetivadas conforme disposto nos incisos I e II do artigo anterior, mediante confirmação da ciência do destinatário;
II - realizadas na forma prevista no inciso III do artigo anterior, com o retorno do aviso de recebimento, entregue comprovadamente no endereço do destinatário;
III - na data de publicação do edital no Diário Oficial da União, quando realizadas na forma prevista no inciso IV do artigo anterior.
§ 1º O endereço do destinatário deverá ser previamente confirmado mediante consulta aos sistemas disponíveis ao Tribunal ou a outros meios de informação, a qual deverá ser juntada ao respectivo processo.'
Bem se vê, portanto, que a validade da citação via postal não depende de que o aviso de recebimento seja assinado pelo próprio destinatário da comunicação, o que dispensa, no caso em tela, a entrega do AR em 'mãos próprias'. A exigência da norma é no sentido de o Tribunal verificar se a correspondência foi entregue no endereço correto, residindo aqui a necessidade de certeza inequívoca. 
Não é outra a orientação da jurisprudência do TCU, conforme se verifica dos julgados a seguir transcritos:
'São válidas as comunicações processuais entregues, mediante carta registrada, no endereço correto do responsável, não havendo necessidade de que o recebimento seja feito por ele próprio (Acórdão 3648/2013-TCU-Segunda Câmara, Relator Ministro JOSÉ JORGE) ;
É prescindível a entrega pessoal das comunicações pelo TCU, razão pela qual não há necessidade de que o aviso de recebimento seja assinado pelo próprio destinatário. Entregandose a correspondência no endereço correto do destinatário, presume-se o recebimento da citação. (Acórdão 1019/2008-TCU-Plenário, Relator Ministro BENJAMIN ZYMLER) ;
As comunicações do TCU, inclusive as citações, deverão ser realizadas mediante Aviso de Recebimento - AR, via Empresa Brasileira de Correios e Telégrafos, bastando para sua validade que se demonstre que a correspondência foi entregue no endereço correto. (Acórdão 1526/2007-TCU-Plenário, Relator Ministro AROLDO CEDRAZ) .'
A validade do critério de comunicação processual do TCU foi referendada pelo Supremo Tribunal Federal, nos termos do julgamento do MS-AgR 25.816/DF, por meio do qual se afirmou a desnecessidade da ciência pessoal do interessado, entendendo-se suficiente a comprovação da entrega do 'AR' no endereço do destinatário:
'Ementa: agravo regimental. Mandado de segurança. Desnecessidade de intimação pessoal das decisões do tribunal de contas da união. art. 179 do regimento interno do TCU. Intimação do ato impugnado por carta registrada, iniciado o prazo do art. 18 da lei nº 1.533/51 da data constante do aviso de recebimento. Decadência reconhecida. Agravo improvido.
O envio de carta registrada com aviso de recebimento está expressamente enumerado entre os meios de comunicação de que dispõe o Tribunal de Contas da União para proceder às suas intimações.
O inciso II do art. 179 do Regimento Interno do TCU é claro ao exigir apenas a comprovação da entrega no endereço do destinatário, bastando o aviso de recebimento simples.'
Da revelia do Município de Francisco Dumont/MG
No caso vertente, a citação do Município de Francisco Dumont/MG se deu em endereço proveniente de pesquisas realizadas pelo TCU no sistema CNPJ da Receita (peça 95) . A entrega do Ofício 6806/2020-TCU-Seproc (peça 86) nesse endereço foi realizada em 30/03/2020 e ficou comprovada mediante o AR lançado à peça 98.
Verifica-se, pois, que o Município de Francisco Dumont/MG foi notificado em endereço constante em base de dados oficial, com o efetivo recebimento da comunicação processual, razão pela qual se considera que a entrega foi realizada em consonância com a lei e a jurisprudência aplicáveis.
Superada a análise acerca da validade das notificações, transcorrido o prazo regimental fixado e mantendo-se inerte o aludido ente federado, impõe-se que seja considerado revel, dando-se prosseguimento ao processo, com fulcro no art. 12, § 3º, da Lei 8.443, de 16 de julho de 1992.
Nos processos do TCU, a revelia não leva à presunção de que seriam verdadeiras todas as imputações levantadas contra os responsáveis, diferentemente do que ocorre no processo civil, em que a revelia do réu opera a presunção da verdade dos fatos narrados pelo autor (Acórdão 1009/2018-TCU-Plenário, Relator: Bruno Dantas; 2.369/2013-TCU-Plenário, Relator: Benjamin Zymler e 2.449/2013 - TCU-Plenário, Relator: Benjamin Zymler) . Dessa forma, a avaliação da responsabilidade do agente não pode prescindir da prova existente no processo ou para ele carreada. 
Ao não apresentar sua defesa, o Município de Francisco Dumont/MG deixou de produzir prova da regular aplicação dos recursos sob sua responsabilidade, em afronta às normas que impõem aos responsáveis pela gestão de recursos públicos a obrigação legal de, sempre que demandados pelos órgãos de controle, apresentar os documentos que demonstrem a correta utilização das verbas públicas, a exemplo do contido no art. 93 do Decreto-Lei 200/1967: "Quem quer que utilize dinheiros públicos terá de justificar seu bom e regular emprego na conformidade das leis, regulamentos e normas emanadas das autoridades administrativas competentes." 
Com efeito, conforme análises empreendidas na fase interna e pela unidade técnica deste Tribunal no bojo da instrução preliminar, constatou-se, em relação ao Município de Francisco Dumont/MG, a ocorrência de dano provocado ao erário em virtude da não devolução do saldo dos recursos não utilizados do TC/PAC 0881/09, nos seguintes termos (peça 87, p. 3) :
'25. No tocante ao débito, além das despesas incorridas, verifica-se a existência de saldo na conta do ajuste, conforme os lançamentos a seguir:
	Valor (R$) 
	Data
	Natureza
	Localização

	16.788,54
	05/04/2013
	Despesa 
	Peça 77, fl. 16

	158,01
	06/06/2013
	Despesa
	Peça 77, fl. 18

	679,66
	20/06/2013
	Despesa 
	Peça 77, fl. 18

	99.995,55
	12/02/2019
	Saldo de aplicação
	Peça 78, fl. 61

26. No tocante ao saldo em conta, a alínea 'e' da Cláusula Quarta do termo de ajuste prevê, expressamente, que 'o compromitente encontra-se ciente da obrigação de restituição à Conta Única do Tesouro Nacional de eventual saldo de recursos, inclusive os provenientes das receitas obtidas em aplicações financeiras, na data da conclusão ou da extinção deste Termo de Compromisso.'
27. Em vista dessas informações, será proposta a citação individual de Carlos Mário Pereira pelos valores correspondentes às despesas incorridas durante a sua gestão, bem assim a citação individual do município para que promova a restituição do saldo do valor aplicado aos cofres federais.'
Mesmo as alegações de defesa não sendo apresentadas, considerando o princípio da verdade real que rege esta Corte, procurou-se buscar, em manifestações do responsável na fase interna desta tomada de contas especial, se havia algum argumento que pudesse ser aproveitado a seu favor. 
Ocorre que a ausência de manifestação do interessado em outra etapa processual impede a adoção dessa medida.
De todo modo, nos casos em que resta configurado débito imputável a município em processo de contas, na hipótese de revelia do ente, a jurisprudência mais recente do Tribunal tem se inclinado no sentido de que cabe, desde logo, o julgamento do mérito de suas contas, afastando-se eventual possibilidade de concessão de novo e improrrogável prazo para que o ente recolha o valor devido (Acórdão 5442/2017-TCU-Segunda Câmara, Min. Marcos Bemquerer; Acórdão 1233/2018-TCU-Plenário, Min. José Múcio Monteiro; Acórdão 2848/2019-TCU-Primeira Câmara, Min. Marcos Bemquerer; Acórdão 5272/2019-TCU-Segunda Câmara, Min. Raimundo Carreiro) .
Dessa forma, será proposto ao Tribunal considerar revel o Município de Francisco Dumont/MG, nos termos do art. 12, §3º, da Lei 8.443/1992, julgar suas contas irregulares e condená-lo ao débito apurado.
Das alegações de defesa apresentadas por Carlos Mário Pereira
A defesa apresentada pelo responsável, por meio de advogado legalmente constituído, encontra-se lançada à peça 102 e se sustenta em dois argumentos: i) inexistência de responsabilidade de Carlos Mário Pereira pelos atos exarados antes do início do seu mandato; e ii) atingimento parcial dos objetivos do convênio.
Da inexistência de responsabilidade de Carlos Mário Pereira pelos atos exarados antes do início do mandato do seu mandato
O responsável alega que as fases iniciais do ajuste, assim consideradas a concepção do projeto, a celebração do Termo de Compromisso 881/09 e dos 5 primeiros termos aditivos para prorrogação do prazo de vigência do ajuste, o certame licitatório, a contratação da empresa responsável pela realização das obras, bem como a medição e a liquidação das despesas até então incorridas ocorreram durante a gestão do seu antecessor, o prefeito João Geraldo Azevedo. 
Ainda de acordo com a defesa, foi 'nessas condições que o responsável recebeu esse Convênio nº 881/09 para tentar dar continuidade; ou seja, já seriamente comprometido, tanto que sua vigência original de 12 (doze) meses, vencível originalmente em 31/12/2010, já havia sido alargada até 31/12/2013, ou seja, passando para 48 (quarenta e oito meses) .'
Ainda de acordo com a defesa, 'esse fator temporal, de alargamento da vigência de 12 (doze) para 48 (quarenta e oito) meses, fatos ocorridos antes do início do período de responsabilidade do Sr. Carlos Mário, na realidade já havia comprometido a execução do objeto, na medida que se trata exatamente do período em que o mundo passou por uma crise econômica que teve reflexos na economia brasileira.'
A defesa alega, também, que 'os 36 meses adicionados à vigência original ocasionou inflação que tornou incompatíveis os valores inseridos no plano de trabalho primitivo' e que 'também por conta desse lapso temporal, as condições das moradias que seriam reformadas nitidamente pioraram, exigindo mais recursos do que aqueles inicialmente previstos e originalmente alocados'. 
Com base nesses arrazoados, arremata alegando que o comprometimento da despesa com a empresa Construtora Rodrigues e Filhos Ltda. ocorreu sob a responsabilidade do então prefeito, João Geraldo, cujo mandato terminou em 31/12/2012, e que cabia ao prefeito Carlos Mário Pereira, 'ao assumir, meramente realizar o pagamento da despesa, cuja contratação, acompanhamento, fiscalização e liquidação já eram atos jurídicos perfeitos' e que o fato de o responsável ter 'meramente autorizado o pagamento não o torna, de per si, responsável pela execução das despesas custeadas com recursos vinculados do Convênio 881/2009 - a autorização de pagamento da despesa lastreou-se em documentação hábil que comprovava a boa execução da primeira fase, documentos esses produzidos fora do seu período de responsabilidade'.
Análise
Como visto na instrução precedente (peça 87) , Carlos Mário Pereira era o gestor do Executivo local quando foram realizados todos os pagamentos das despesas previstas no ajuste (peças 73 e 77, p. 4 e 16) , bem como era o representante legal do município quando o aludido ente federado deixou transcorrer o prazo acordado com a Funasa para providenciar as alterações e atualizações necessárias para a retomada das obras pactuadas (peça 37) , paralisadas quando o empreendimento contava apenas com 10,7% de execução física, e 0% de etapa útil (peças 29 e 41) .
O responsável foi então citado para que se pronunciasse acerca da ausência de providências para dar continuidade ao ajuste, apesar de haver recursos na conta vinculada para tanto, em face da execução apenas parcial do objeto do TC/PAC 0881/09 e da ausência de etapa útil da parcela executada.
Na defesa que ora apresenta, o responsável tenta se eximir da responsabilidade pelo dano apurado alegando que: i) não liquidou as despesas; ii) as fases iniciais do projeto foram realizadas pelo seu antecessor, que recebeu o empreendimento 'já seriamente comprometido'; e iii) a prorrogação do prazo de vigência do ajuste, a um só tempo, 'ocasionou inflação que tornou incompatíveis os valores inseridos no plano de trabalho' e degradou as condições das moradias que seriam reformadas 'exigindo mais recursos do que aqueles inicialmente previstos e originalmente alocados'.
Os argumentos apresentados não merecem prosperar. Enquanto responsável pelo município, o prefeito Carlos Mário Pereira tinha o dever legal de se certificar de que os pagamentos realizados pelo ente estavam de acordo com a legislação vigente. A alegação de que a liquidação da despesa teria sido realizada pelo seu antecessor não o isenta desse dever de cautela. Veja-se que os pagamentos ocorreram quando já transcorridos quatro meses de sua gestão (peça 77, p. 16) , tempo mais do que suficiente para que eventuais pendências provenientes da gestão anterior fossem devidamente saneadas, especialmente porque as irregularidades no empreendimento eram conhecidas desde o início de sua gestão, conforme reiteradamente informado em sua defesa. Sucede, portanto, que, ao abrir mão das prerrogativas de que dispõe a administração pública para se certificar da correção das ações adotadas pela gestão anterior e, assim, realizar pagamentos irregulares, o responsável vinculou-se juridicamente ao compromisso cuja responsabilidade estava até então limitada ao seu antecessor.
Além disso, resta claro que a defesa tenta se beneficiar das consequências negativas de sua inércia. Com efeito, ao deixar de providenciar as alterações e atualizações necessárias para a retomada das obras pactuadas, o ente deu causa ao lapso temporal que agora é apontado como motivo para a suposta incompatibilidade dos valores previstos e para a depreciação das moradias que seriam reformadas.
Do atingimento parcial dos objetivos do convênio
Neste ponto, o responsável contesta a alegação de que não teria dado prosseguimento à execução do objeto avençado e que a parcela até então executada não permitiria a aprovação das contas.
Alega também que requereu à Funasa a alteração do plano de trabalho, após repisar o fato de que 'nas circunstâncias em que dita avença foi perpassada na transição de governo, ou seja, na data de 1º/01/2013 quando assumiu o cargo de mandatário municipal, já não havia viabilidade financeira de se conseguir atingir a meta de 07 (sete) moradias reformadas com os recursos previstos'.
Lembra que 'a Administração Municipal até então comandada por João Geraldo somente havia conseguido executar 0,53 residências da meta de 07 (sete) ', para novamente frisar 'que o Município já enfrentava sérias dificuldades para executar o objeto desse Convênio em discussão; que claramente se liga a sua concepção, especificamente no seu orçamento e precificação'. 
Também nesse sentido, alega que 'naquele momento da transição de governo, para a nova gestão 2013/2016, percebeu-se que dificilmente a meta de 07 (sete) residências seria atingida apenas com os recursos originalmente estipulados para o Convênio'. 
Informa que a empresa contratada abandonou a obra e que tal contratempo foi levado em consideração pela Funasa para aprovar nova prorrogação, levada a efeito no Sétimo Termo Aditivo.
Ainda na tentativa de demonstrar que não quedou inerte, alude ao pedido de reformulação do plano de trabalho datado de 18/08/2015.
Segundo a defesa, esse pedido de reformulação do plano de trabalho teria evidenciado a ocorrência de fatos que extrapolariam o poder discricionário do então prefeito e que, 'por mais que ele desejasse retomar as obras, e envidasse esforços para tal, circunstâncias alheias a sua vontade, algumas pré-existentes ao início do seu mandato, é que foram determinantes para a descontinuidade do projeto; e não qualquer omissão ou desídia de sua parte como sugeriu a FUNASA em seu relatório conclusivo da TCE'. 
Ainda nesse aspecto, alega que a Funasa não teria demonstrado interesse em preservar o convênio e buscar a conclusão do objeto, ao não solicitar que o convenente complementasse a documentação que julgava faltosa e ao promover o cancelamento do feito sem as cautelas até então dispensadas aos pedidos de prorrogação da vigência do ajuste.
Reclama de suposta conduta não profissional do engenheiro Antônio Otávio, da Funasa, que 'chegou a ponto de chantagear os órgãos técnicos internos, afirmando que, caso a decisão da FUNASA fosse autorizar as alterações pretendidas pelo Município, que o afastasse da fiscalização e designasse outro profissional'.
Por fim, arremata seu argumento salientando que 'o verdadeiro motivo para a não conclusão do objeto foi a insuficiência de recursos financeiros para cumprir a meta determinada; fato alheio à vontade de Carlos Mário, então prefeito, e que supera seu poder discricionário, se a decisão de cancelamento partiu da FUNASA, órgão concedente". (grifos do original) 
Em relação à alegada divisibilidade do objeto, inicialmente relembra que 'as reformas pretendias com o Convênio nº 801/09 foram concebidas nos projetos exatamente para melhorar a alvenaria das moradias, notadamente seu acabamento, utilizando tijolos de alvenaria com reboco interno e externo, além de pintura, que evita essa situação'. 
Enfim, sustenta que, por não se tratar de obra pública, mas sim de aplicar recursos públicos em obra de reforma de moradias particulares, 'mesmo que 01 única moradia tenha sido parcialmente reformada, isso já representou vantagem concreta para o cidadão, que teve suas condições de moradia melhoradas, ainda que parcialmente'. 
Análise
Neste bloco de argumentos, o responsável reitera que a obra era inviável já no início de sua gestão e aduz considerações sobre: i) o abandono da empresa contratada; ii) o atendimento ao pedido de reformulação do plano de trabalho; e iii) a divisibilidade do objeto, além de iv) ponderar sobre o comportamento da Funasa e a conduta de um engenheiro da entidade.
Para o primeiro argumento, acerca da inviabilidade da obra em sua origem, vale a análise já realizada. 
Em relação ao abandono da obra pela contratada (peça 102, p. 8, item 35) , bem se sabe que tal intercorrência é fato rotineiro a qualquer administração, não sendo de modo algum circunstância imprevisível ou que demande medidas de extraordinária envergadura para a sua solução. Sob esse prisma, não foi esclarecido qual a relação do abandono da obra pela contratada com as irregularidades que lhe foram imputadas.
De mais a mais, o argumento de que o abandono da obra pela contratada foi levado em consideração pela Funasa como fundamento para a aprovação do sétimo termo aditivo não socorre a defesa, isto porque a celebração desse aditivo ocorreu em 29/12/2014 (peça 32, p. 3) , ou seja, ao final do segundo ano do mandato do prefeito Carlos Mário Pereira, quando outros dois termos aditivos para a prorrogação da vigência do ajuste já haviam sido celebrados pelo prefeito (peças 25 e 28) . Vê-se, assim, que não se pode creditar a inércia do ente em atender à solicitação da Funasa ao abandono da obra pela contratada, motivo pelo qual o argumento em questão deve ser rejeitado.
Por sua vez, a alegação de que teria atendido ao pedido de reformulação do plano, mediante o envio do Ofício 185/2015, datado de 18/08/2015 (peça 102, p. 9) também não pode ser aceita, visto que o conteúdo do documento apresentado não atendia às exigências apontadas pela Funasa como sendo as mínimas necessárias para o prosseguimento do feito, conforme se depreende do Parecer Técnico datado de 31/08/2015 (peça 37) , elaborado em resposta ao documento encaminhado pelo convenente.
Esse parecer da Funasa, após aludir às 'diversas reuniões com técnicos do município, na qual os representantes se manifestaram dispostos a adequarem o projeto', menciona que, após a inércia do município em apresentar um projeto devidamente adequado, novamente notificou o ente, em 09/07/2015, para que fosse 'apresentado novo projeto e orçamento para execução das obras previstas no termo de compromisso, sob pena de sugerirmos o seu cancelamento'. (grifo do original) 
Prossegue o parecer, informando que 'em resposta, o município apresentou a documentação solicitada através do ofício 185/2015, de 18/08/2015, que na nossa análise somente foi anexada a planilha orçamentária para a execução dos serviços no valor total de R$ 153.339,56, faltando as plantas, memorial descritivo, memória de cálculo e ART de projeto de engenharia'. (grifo acrescido) 
Como se percebe, após um contato inicial com o concedente, inclusive por meio de reuniões com os técnicos da Funasa e com o envio de uma documentação que supostamente atenderia ao que fora previamente acertado, o município optou pelo silêncio. Não é demais observar que, ao contrário do que supõe o responsável, a mera apresentação do Ofício 185/2015 à Funasa, após as tratativas preliminares, não constitui fato suficiente para afastar a sua responsabilidade nos autos, visto que as providências daí decorrentes não atenderam ao mínimo necessário para a retomada das obras.
Registre-se, em arremate à rejeição dos argumentos apresentados, que o responsável foi informado, por meio da Notificação 409, de 15/10/2015 (peça 39) , sobre as conclusões do aludido parecer e sobre a recomendação técnica de cancelamento da avença. Não é demais enfatizar que tal notificação foi encaminhada antes do fim da vigência do ajuste e, mesmo assim, não se tem notícia de nova tentativa do convenente de sensibilizar a Funasa para que as obras do empreendimento fossem retomadas. 
No tocante à divisibilidade do objeto, assiste razão ao responsável quando argumenta que mesmo a parcial reforma de uma moradia já representa vantagem concreta para o cidadão. Ocorre que a decisão governamental por uma determinada política pública cria para o cidadão por ela atingido um direito subjetivo de vê-la satisfatoriamente implementada, o que em absoluto se verifica quando o objeto prometido é entregue parcialmente executado, porque não se trata aqui da satisfação de um privilégio concedido pelo Estado, mas da concretização de um direito legitimamente conquistado.
Não fosse o bastante, em sede de controle externo da administração pública, o ônus probante é do administrador público, por força dos arts. 70, parágrafo único, e 37, caput, da Constituição de 1988 e do art. 93 do Decreto-Lei nº 200, de 25 de fevereiro de 1967. Assim, diante da ausência de elementos suficientes para ratificar as alegações de que a parcela empregada reverteu em benefício efetivo para a sociedade, prevalecem as conclusões alcançadas pelo órgão técnico, que demonstram a realização de apenas 10,7% do objeto, sem etapa útil.
Em relação à forma de atuação da Funasa, não foram identificadas irregularidades de interesse do Controle Externo. Por fim, não se insere no rol de competências deste órgão de controle a emissão de juízo de valor acerca de eventual desvio funcional de caráter disciplinar de servidor da entidade.
À luz do exposto, rejeitam-se as alegações de defesa do prefeito Carlos Mário Pereira, uma vez que restou evidenciado que a conduta do responsável foi determinante para a não conclusão das obras objeto do Termo de Compromisso TC/PAC 0881/09 e o não atingimento dos objetivos pactuados.
Da insuficiência de elementos em relação ao prefeito João Geraldo Azevedo
As informações trazidas pela defesa de Carlos Mário Pereira, no sentido de que as primeiras fases do ajuste foram realizadas ainda durante a gestão do prefeito antecessor, João Geraldo Azevedo, não são, por si só, suficientes para fixar a responsabilidade do gestor signatário da avença nos autos, porquanto sequer é possível dizer, a partir do parecer técnico elaborado com base na vistoria realizada em 22/08/2014 (peça 29) , que a paralisação das obras ocorreu durante a sua gestão.
Entende-se, todavia, de reduzida utilidade eventual tentativa de suprir esta lacuna de informação na presente etapa processual, não apenas diante da baixa materialidade envolvida, mas, sobretudo, porque nem mesmo a vistoria realizada em momento mais próximo dos fatos foi capaz de esclarecer esse ponto. Assim, por se considerar que os objetivos desta TCE foram satisfatoriamente atingidos, e para evitar que os custos das ações de controle superem os benefícios dela advindos, deixa-se de propor outras medidas saneadoras nos autos, sem prejuízo de lembrar que o instituto da solidariedade passiva é benefício legalmente instituído em favor do credor, podendo o devedor buscar em juízo eventual ressarcimento em ação regressiva (Acórdão 6398/2015-TCU-Segunda Câmara, relator Ministro Vital do Rêgo e Acórdão 509/2013-TCU-Plenário, relator Ministro José Múcio Monteiro) .
Prescrição da Pretensão Punitiva
	Vale ressaltar que a pretensão punitiva do TCU, conforme Acórdão 1441/2016-TCU-Plenário, Relator: Benjamin Zymler, que uniformizou a jurisprudência acerca dessa questão, subordina-se ao prazo geral de prescrição indicado no art. 205 do Código Civil, que é de dez anos, contado da data de ocorrência da irregularidade sancionada, nos termos do art. 189 do Código Civil, sendo este prazo interrompido pelo ato que ordenar a citação, a audiência ou a oitiva do responsável.
No caso em exame, não ocorreu a prescrição, uma vez que a irregularidade sancionada ocorreu em 29/02/2016, data limite para a apresentação da prestação de contas, e o ato de ordenação da citação ocorreu em 29/01/2020 (peça 89) .
CONCLUSÃO
	Em face da análise promovida na seção 'Exame Técnico', verifica-se que o Município de Francisco Dumont/MG não logrou elidir a irregularidade consistente na não devolução do saldo dos recursos não utilizados do TC/PAC 0881/09.
Instado a se manifestar, o ente federado optou pelo silêncio, configurando a revelia, nos termos do § 3º, do art. 12, da Lei 8.443/1992. Ademais, inexistem nos autos elementos que demonstrem a boa-fé do município ou a ocorrência de outras excludentes de culpabilidade, diante do que, em consonância com a jurisprudência do TCU, as contas do ente devem ser desde já julgadas irregulares, com fundamento no art. 16, inciso III, alínea 'b', da Lei 8.443/1992.
No tocante ao prefeito Carlos Mário Pereira, a análise promovida na seção 'Exame Técnico' concluiu que o responsável não elidiu a irregularidade relacionada à execução apenas parcial, sem atingimento dos objetivos Termo de Compromisso TC/PAC 0881/09, tendo sido constatado que o responsável não adotou as cautelas necessárias para realizar os pagamentos no âmbito do ajuste, a despeito das irregularidades de que já tinha conhecimento, bem assim deixou de adotar as medidas necessárias para a retomada das obras, de modo que não podem ser acolhidas as alegações de que as faltas apuradas ocorreram por circunstâncias alheias a sua vontade. Em vista da análise promovida, as contas do responsável devem ser julgadas irregulares, com fundamento no art. 16, inciso III, alíneas 'b' e 'c', da Lei 8.443/1992.
Constata-se que não houve a prescrição da pretensão punitiva, conforme análise já realizada.
Registre-se enfim, que, em se tratando de recursos do Programa de Aceleração do Crescimento - PAC, o cofre credor da dívida é o Tesouro Nacional, nos termos do art. 6º, § 2º, da Lei nº 11.578/2007, que dispõe sobre a transferência obrigatória de recursos financeiros para a execução pelos Estados, Distrito Federal e Municípios de ações do Programa de Aceleração do Crescimento - PAC.
PROPOSTA DE ENCAMINHAMENTO
Diante do exposto, submetemos os autos à consideração superior, propondo ao Tribunal:
considerar revel o Município de Francisco Dumont/MG, nos termos do § 3º, do art. 12, da Lei 8.443/1992;
rejeitar as alegações de defesa apresentadas por Carlos Mário Pereira (CPF: XXX.107.916-XX) ; 
julgar irregulares as contas de Carlos Mário Pereira (CPF: XXX.107.916-XX) e do Município de Francisco Dumont/MG (CNPJ 16.885.485/0001-8) , nos termos dos arts. 1º, inciso I, 16, inciso III, alíneas 'b' e 'c', da Lei 8.443/1992, c/c os arts. 19 e 23, inciso III, da mesma Lei, e com os arts. 1º, inciso I, 209, incisos II e III, 210 e 214, inciso III, do Regimento Interno deste Tribunal, condenando-os ao pagamento das importâncias a seguir especificadas, atualizadas monetariamente e acrescidas dos juros de mora, calculadas a partir das datas discriminadas até a data da efetiva quitação do débito, fixando-lhes o prazo de 15 (quinze) dias, para que comprovem, perante o Tribunal, o recolhimento das referidas quantias aos cofres do Tesouro Nacional, nos termos do art. 23, inciso III, alínea 'a', da citada lei, c/c o art. 214, inciso III, alínea 'a', do Regimento Interno do TCU:
Responsável individual: Carlos Mário Pereira (CPF: XXX.107.916-XX) :
	Data de Ocorrência
	Valor Histórico (R$) 

	05/04/2013
	16.788,54

	06/06/2013
	158,01

	20/06/2013
	679,66

Responsável individual: Município de Francisco Dumont/MG (CNPJ: 16.885.485/00018) :
	Data de Ocorrência
	Valor Histórico (R$) 

	12/02/2019
	99.995,55

aplicar a Carlos Mário Pereira (CPF: XXX.107.916-XX) a multa prevista no art. 57 da Lei 8.443/1992, c/c o art. 267 do Regimento Interno do TCU, fixando-lhe o prazo de 15 (quinze) dias, a contar da notificação, para que comprove, perante o Tribunal (art. 214, III, alínea 'a', do Regimento Interno do TCU) , o recolhimento da dívida aos cofres do Tesouro Nacional, atualizada monetariamente desde a data do acórdão que vier a ser proferido por este Tribunal até a do efetivo recolhimento, se paga após o vencimento, na forma da legislação em vigor;
autorizar, desde logo, a cobrança judicial das dívidas, caso não atendida a notificação, na forma do disposto no art. 28, inciso II, da Lei 8.443/1992;
autorizar também, desde logo, se requerido, com fundamento no art. 26, da Lei 8.443, de 1992, c/c o art. 217, §§ 1º e 2º do Regimento Interno do TCU, o parcelamento da (s) dívida (s) em até 36 parcelas, incidindo, sobre cada parcela, atualizada monetariamente, os correspondentes acréscimos legais, fixando-lhe o prazo de 15 (quinze) dias, a contar do recebimento da notificação, para comprovar, perante o Tribunal, o recolhimento da primeira parcela, e de trinta dias, a contar da parcela anterior, para comprovar os recolhimentos das demais parcelas, devendo incidir, sobre cada valor mensal, atualizado monetariamente, os juros de mora devidos, no caso do débito, na forma prevista na legislação em vigor, alertando o responsável de que a falta de comprovação do recolhimento de qualquer parcela importará o vencimento antecipado do saldo devedor, nos termos do § 2º do art. 217 do Regimento Interno deste Tribunal; 
enviar cópia do Acórdão a ser prolatado à Procuradoria da República no Estado de Minas Gerais, nos termos do § 3º do art. 16 da Lei 8.443/1992, c/c o § 7º do art. 209 do Regimento Interno do TCU, para adoção das medidas cabíveis;
enviar cópia do Acórdão que vier a ser proferido ao Fundação Nacional de Saúde e aos responsáveis, para ciência;
informar à Procuradoria da República no Estado de Minas Gerais, ao Fundação Nacional de Saúde e aos responsáveis que a presente deliberação, acompanhada do Relatório e do Voto que a fundamenta, está disponível para a consulta no endereço www.tcu.gov.br/acordaos, além de esclarecer que, caso requerido, o TCU poderá fornecer sem custos as correspondentes cópias, de forma impressa; e
informar à Procuradoria da República no Estado de Minas Gerais que, nos termos do parágrafo único do art. 62 da Resolução TCU 259/2014, os procuradores e membros do Ministério Público credenciados nesta Corte podem acessar os presentes autos de forma eletrônica e automática, ressalvados apenas os casos de eventuais peças classificadas como sigilosas, as quais requerem solicitação formal."
Em sua manifestação, o Ministério Público junto ao TCU (peça 107) , representado pelo Procurador Sérgio Caribé, discordou parcialmente do exame realizado pela unidade instrutora, sugerindo, previamente ao julgamento de mérito, conceder novo e improrrogável prazo para que o município efetue o recolhimento da parcela de débito a ele imputada.
	É o relatório.

8.1. Frank Weslen Lopes (122.336/OAB-MG) e outros, representando Carlos Mário Pereira.

Procurador Sérgio Ricardo Costa Caribé.

TOMADA DE CONTAS ESPECIAL. TERMO DE COMPROMISSO. FUNDAÇÃO NACIONAL DE SAÚDE. EXECUÇÃO DE AÇÕES VOLTADAS À MELHORIA HABITACIONAL PARA CONTROLE DA DOENÇA DE CHAGAS. NÃO ATINGIMENTO DOS OBJETIVOS DO TERMO. NÃO DEVOLUÇÃO DO SALDO DE RECURSO. CITAÇÃO DO EX-PREFEITO E DO MUNICÍPIO. ALEGAÇÕES DE DEFESA DO EX-PREFEITO. REVELIA DO MUNICÍPIO. DIFERIMENTO DO JULGAMENTO DO MÉRITO. CONCESSÃO DE NOVO PRAZO PARA RECOLHIMENTO DA PARCELA DE DÉBITO IMPUTADA AO ENTE FEDERADO.

TOMADA DE CONTAS ESPECIAL (TCE)

Secretaria de Controle Externo de Tomada de Contas Especial (SecexTCE).

Trata-se de tomada de contas especial (TCE) instaurada pela Fundação Nacional de Saúde (Funasa) em desfavor de Carlos Mário Pereira (CPF: 520.107.916-49) , prefeito de Francisco Dumont/MG (gestão: 2013-2016) , em razão da não comprovação da boa e regular aplicação dos recursos repassados por meio do Termo de Compromisso TC/PAC 0881/09 (Siafi 658123) , que tinha por objeto a execução de ações voltadas à melhoria habitacional para controle da doença de chagas no aludido município, no âmbito do PAC/2009.
O Termo de Compromisso TC/PAC 0881/09, registro Siafi 658123, foi firmado no valor de R$ 164.948,45, sendo R$ 160.000,00 à conta do concedente e R$ 4.948,45 referentes à contrapartida do convenente. Teve vigência de 31/12/2009 a 31/12/2015, com prazo para apresentação da prestação de contas em 29/02/2016. Os repasses efetivos da União totalizaram R$ 80.000,00, conforme OB 2012OB803432, de 16/04/2012, com crédito em conta corrente em 18/04/2012.
2. Na fase interna da TCE, o órgão concedente concluiu pela impugnação total do valor repassado, imputando o débito ao ex-prefeito Carlos Mário Pereira, em razão da execução de apenas 10,7% do objeto, sem etapa útil, e do não atingimento dos objetivos do termo em 100%. O Controle Interno anuiu a esse posicionamento.
No âmbito do TCU, a ocorrência apurada pelo controle interno foi desdobrada em duas irregularidades:
	Irregularidade
	Responsável

	Execução apenas parcial do objeto do TC/PAC 0881/09 e não atingimento dos objetivos em 100%, sem etapa útil
	Carlos Mário Pereira

	Não promoção da devolução do saldo dos recursos não utilizados do TC/PAC 0881/09.
	Município de Francisco Dumont - MG

O município de Francisco Dumont foi notificado à peça 98 e o ex-Prefeito, à peça 97. 
Carlos Mário Pereira apresentou defesa, enquanto o ente federado deixou transcorrer em branco o prazo regimental, o que caracteriza sua revelia, nos termos do art. 12, § 3º, da Lei 8.443/1992.
Após efetuar a análise dos elementos de defesa apresentados, a Secretaria de Controle Externo de Tomada de Contas Especial propôs, em pronunciamentos uníssonos: a) rejeitar a defesa de  Carlos Mário Pereira; b) julgar irregulares as contas do município e do ex-prefeito e condená-los ao ressarcimento do débito nos valores de R$ 99.995,55 e de R$ 17.626,21, respectivamente; e c) aplicar a Carlos Mário Pereira a multa prevista no art. 57 da Lei 8.443/1992.
O Parquet discordou parcialmente da proposta apresentada, sugerindo, previamente ao julgamento de mérito, que seja concedido novo e improrrogável prazo para que o município efetue o recolhimento da parcela de débito a ele imputada, não obstante jurisprudência deste Tribunal no sentido de que a revelia do ente federado conduziria ao julgamento imediato de suas contas, conforme precedentes indicados na instrução.
Perfilho a tese de que o fato de o ente federado não apresentar defesa não pode ser entendido como penalidade, mas sim como faculdade processual, cuja renúncia não pode resultar no agravamento de sua situação. Há diversos precedentes nesse sentido, como os acórdãos 12.079/2020 e 15.092/2018, da Primeira Câmara, ambos da minha relatoria, ou ainda os Acórdão 3557/2019-TCU-Primeira Câmara (Ministro-Substituto Augusto Sherman Cavalcanti) , 4.218/2017-Primeira Câmara (rel. Ministro Benjamin Zymler) , 5.618/2016-Primeira Câmara (rel. Ministro Augusto Sherman Cavalcanti) .
Desse modo, acolho a medida alvitrada pelo MPTCU, no sentido de conceder novo e improrrogável prazo para que o município recolha o débito aos cofres da Funasa. Consequentemente, difiro o julgamento das contas de Carlos Mário Pereira, no que tange aos recursos cuja aplicação não restou comprovada nos autos, mas que também não ensejaram benefício à municipalidade, com objetivo de evitar descompassos processuais.
Ante o exposto, voto por que o Tribunal adote o Acórdão que ora submeto à deliberação deste Colegiado.
TCU, Sala das Sessões Ministro Luciano Brandão Alves de Souza, em 24 de novembro de 2020.
Ministro BRUNO DANTAS 
Relator